【裁判字號】    97,訴,1504
【裁判日期】    980611
【裁判案由】    債務不履行損害賠償
【裁判全文】
臺灣士林地方法院民事判決              97年度訴字第1504號
原      告  紐市科技股份有限公司
法定代理人  乙○○
訴訟代理人  桂齊恆律師
            丁○○
被      告  實效科技有限公司
法定代理人  甲○○
上列當事人間債務不履行損害賠償事件，本院於98年5 月21日言
詞辯論終結，判決如下：
    主  文
被告應給付原告新台幣拾陸萬壹仟玖佰玖拾肆元，及自民國九
十七年九月二十五日起至清償日止，按年息百分之五計算之利息
。
原告其餘之訴駁回。
訴訟費用由被告負擔十分之二，餘由原告負擔。
本判決第一項得假執行。
原告其餘假執行之聲請駁回。
    事  實  及  理  由
一、原告主張：原告於民國95年2 月6 日向被告訂製量測用龍門
    式三軸結構工作台（下稱工作台）1 台，並預付訂金新臺幣
    （下同）84,000元予被告，詎被告於收受上開訂金後，未能
    如期交貨。嗣兩造於97年1 月15日簽訂採購合約書暨訂購單
    （以下簡稱系爭合約），由原告向被告訂購光學檢測條碼列
    印包裝機（下稱系爭機器），約定買賣價金為440,000 元，
    且被告至遲應於97年3 月15日前交貨，原告並已依約給付16
    8,000 元之訂金及貨款，並將前述工作台之訂金轉為系爭機
    器之貨款。詎被告未於約定期限內交貨，原告因被告上開違
    約及違反誠信之行為（第47頁），受有損害，是原告於97年
    7 月31日依系爭合約第10條約定，致函被告終止系爭合約，
    是被告除應返還252,000 元貨款外，尚應給付原告88,000元
    違約金，並賠償原告因配合被告製作系爭機器而交予被告條
    碼機（價格75,000元）、驗光機（價格80,000元）之損害，
    及原告聘請專業研發人員研發系爭機器適用之軟體，所支付
    薪資之損失254,983 元，暨原告商業上所失利益100 萬元，
    爰依系爭合約第8 條第1 項、民法第184 條第1 項前段、第
    259 條之規定、承攬之法律關係（第40頁）暨債務不履行之
    損害賠償請求權請求等語；並聲明：(一)被告應給付原告1,74
    9,983 元（59頁），及自起訴狀繕本送達翌日起至清償日止
    按週年利率百分之5 計算之利息；(二)並願供擔保請准宣告假
    執行。
二、被告則以：原告用以製作工作台之訂金84,000元，係因被告
    製作之成品未獲原告滿意，故被告遂將訂單轉予訴外人探騚
    科技股份有限公司（以下簡稱探騚公司）製作，並同時交付
    探騚公司現金50,000元及價值30,000元之零件組，惟探騚公
    司製作完成新機後，未獲原告滿意，原告甚至因此而拒絕受
    領新機，亦未給付尾款。至系爭機器契約，嗣經兩造協議後
    ，原告同意由被告之承包商即鋒佳機械有限公司（以下簡稱
    鋒佳公司）承擔被告原契約當事人之地位，並解除被告之履
    約責任，原告與鋒佳公司並另行簽訂新約，約定依新約內容
    交貨，故被告亦已無履約責任。且原告於前開契約存續期間
    ，亦未對被告為任何催告即逕行起訴，殊違誠信。退萬步言
    ，縱認本件被告仍需負損害賠償責任，則原告請求之金額亦
    屬過高等語，資為抗辯；並聲明：原告之訴駁回。
三、不爭執點：
(一)、原告於95年2 月6 日向被告訂製工作台1 台，並預付訂金84
    ,000元（原整理之不爭執點誤為8 萬元）予被告，交貨期為
    96年5 月10日，但因故未交貨（有支票在卷可憑，第64頁）
    。
(二)、兩造於97年1 月15日簽訂系爭機器契約，由原告向被告訂購
    系爭機器，約定買賣價金為440,000 元，交貨日為97年3 月
    15日前，原告已給付被告168,000 元，並將前述工作台之訂
    金轉為系爭機器之貨款，嗣亦因故未交貨（卷第61、62頁）
    。
(三)、被告已收到原告所付之252,000 元（前2 項合計），被告並
    先後將其中5 萬元交予其下包探騚（工作台部分），另8 萬
    元轉付其下包鋒佳（系爭機器部分）。
(四)、原告於97年7 月31日委請律師致函被告終止前述(一)、(二)之契
    約，被告於97年8 月1 日收訖。
(五)、條碼機、驗光機係96年間自美、日進口的全新機種。
四、本件經依民事訴訟法第270 條之1 第1 項第3 款之規定整理
    並簡化爭點，兩造同意協議簡化後之爭點如下，茲析述之：
(一)、被告未交付工作台，是否有可歸責之事由？如是，被告有無
    經原告同意將契約上之權利義務轉讓予探騚公司，而脫免該
    契約之責任？
１、原告主張：原告委請被告製作工作台1 台，但被告轉請探騚
    公司所作之工作台尺寸過大，不合原告之需求，被告又不肯
    更改，致原告無法接受，其後原告亦未同意被告將工作台契
    約上之權利義務轉讓予探騚公司，被告所言並非實在等語；
    被告則以：被告係依原告之指示委請探騚公司製作工作台，
    工作台製作完畢後之尺寸並無過大之情形，是因原告未取得
    代理權，乃藉故不要，況事後被告已轉介原告與探騚公司另
    訂契約，被告已脫免契約之責任云云為辯。
２、經查證人即探騚公司負責人己○○證稱：「（問：紐市公司
    有無派人來看機器？）有，紐市公司總經理來看覺得機器的
    平台太大，紐市公司說他們公司很小，請我們將平台改小一
    點，因為須否修改我必須聽甲○○的指示，甲○○說不必改
    ，所以後來我沒有改，甲○○只給我5 萬元，現在這台機器
    還在我公司，甲○○說以後有機會的話要把這台機器推銷出
    去，到現在還放在我公司。.... （ 問：後來為何不改機器
    ？）因為甲○○和丁○○間有些糾紛，我有說我願意幫他改
    ，但是他們兩人一直僵在那邊。【被告法定代理人甲○○請
    求詢問證人己○○：你有無直接和丁○○（即原告公司總經
    理）聯絡，要怎麼改？要花多少錢改？】沒有，我們是直接
    對委託者。... 被告不可能告訴我他客戶的名字，圖都是甲○○給我們的，甲○○是原始的委託者。」等語；又證人丁○○並證稱：伊與被告公司法定代理人簽訂工作台簽約，有
    約定規格，伊也至工廠看過，成品做成後，發現工作台之行
    程（工作範圍）、尺寸不符合原告公司之規格，己○○當時
    答應要改小，但後來卻不了了之等語（卷40至41頁），由以
    上2 位證人之證詞，可知，工作台之規格圖係被告法定代理
    人提供予己○○，而工作台之規格確為不合原告之需求，並
    可歸責於被告，探騚公司與原告無契約關係，係與被告有契
    約關係，該公司係受被告公司委託製作工作台，且工作台契
    約之權利義務並未移轉予探騚公司等情甚明。
(二)、被告未交付系爭機器，是否有可歸責之事由？如是，被告有
    無居間促使原告與鋒佳公司另訂契約，而將原契約之責任轉
    由鋒佳公司承擔，而脫免其就原契約對原告所負之責任？
１、原告主張：原告與被告訂立關於系爭機器之承攬契約後，被
    告逾期迄未交貨，嗣原告不得已乃另與鋒佳公司訂立承攬契
    約，並非被告居間促使原告與鋒佳公司另訂契約，而將原契
    約之責任轉由鋒佳公司承擔等語；被告則以：兩造與鋒佳公
    司三方同意解除被告之合約責任，由原告與鋒佳公司另訂契
    約，是被告無須負債務不履行之責任云云為辯。
２、查兩造於97年1 月15日所簽訂之系爭機器契約第4 條約定：
    「... 交貨期限：乙方（即被告）整體系統整合不得晚於20
    08年3 月15日交貨予甲方。」，有系爭機器契約（卷第9 頁
    ），附卷可佐。而查證人即鋒佳公司實際負責人戊○○證稱
    ：「你有無承擔被告實效科技有限公司契約上的責任？）沒
    有。實效與紐市簽約，我不知道，他們簽約之後，97年4 月
    間實效找我做這台機器，沒有簽訂書面契約，是實效法代甲○○找我組裝系爭契約的機器，後來甲○○打電話告訴我機
    器不要了，...97 年7 月被告不要機器了，鋒佳已經做了一
    部分零件，變成損失，當時我們也不知道該怎麼辦，過了1
    個多月，紐市又重新來找我談，紐市說東西既然已經做了，
    要不要繼續做？我沒有和紐市做過生意，我打電話和實效聯
    絡，實效說沒有辦法，紐市不要機器了，我在組裝的過程中
    ，也和紐市的丙○○溝通過，紐市說他們的合約是是直接對
    甲○○的，所以紐市說要和甲○○終止契約，變成我們的機
    器沒有人要。.. ... 因 為我是做最後的組裝測試，所以必
    須實效的其他約定廠商能夠把東西做出來交給我，我才有辦
    法組裝，但是有東西沒有做好，所以我無法組裝。... 因為
    最後是列印出袋機沒有回來，我一直告訴甲○○請那家廠商
    把東西送回來，因為他沒有提供任何資料，我無法設定這台
    機器。」等語，由以上證人戊○○之證述，可知，被告之所
    以未交付系爭機器，係因配合之廠商未能如期完成工作所致
    ，是系爭機器契約之未能履行係有可歸責於被告之事由，且
    原告係自行與鋒佳公司另訂新約，並非由於被告居間亦明。
(三)、如被告應負債務不履行損害賠償責任，原告得請求之項目及
    數額為何？
(1)、按「稱承攬者，謂當事人約定，一方為他方完成一定之工作
    ，他方俟工作完成，給付報酬之契約。約定由承攬人供給材
    料者，其材料之價額，推定為報酬之一部。」、「承攬人完
    成工作，應使其具備約定之品質及無減少或滅失價值或不適
    於通常或約定使用之瑕疵。」、「工作有瑕疵者，定作人得
    定相當期限，請求承攬人修補之。承攬人不於前項期限內修
    補者，定作人得自行修補，並得向承攬人請求償還修補必要
    之費用。如修補所需費用過鉅者，承攬人得拒絕修補，前項
    規定，不適用之。」、「承攬人不於前條第一項所定期限內
    修補瑕疵，或依前條第三項之規定拒絕修補或其瑕疵不能修
    補者，定作人得解除契約或請求減少報酬。但瑕疵非重要，
    或所承攬之工作為建築物或其他土地上之工作物者，定作人
    不得解除契約。」、「因可歸責於承攬人之事由，致工作發
    生瑕疵者，定作人除依前二條之規定，請求修補或解除契約
    ，或請求減少報酬外，並得請求損害賠償。前項情形，所承
    攬之工作為建築物或其他土地上之工作物，而其瑕疵重大致
    不能達使用之目的者，定作人得解除契約。」、「因可歸責
    於承攬人之事由，致工作逾約定期限始完成，或未定期限而
    逾相當時期始完成者，定作人得請求減少報酬或請求賠償因
    遲延而生之損害。前項情形，如以工作於特定期限完成或交
    付為契約之要素者，定作人得解除契約，並得請求賠償因不
    履行而生之損害。分別為民法490 條、第492 條、第493 條
    、第495 條、第502 條所明定。查兩造所訂之工作台及系爭
    機器契約（前者無書面契約，後者則有書面契約），係約定
    被告為原告完成工作物，原告給付一定報酬之契約，依二者
    之性質，均應屬承攬契約無訛。再查系爭工作台之交貨期限
    為96年5 月10日，業經被告及證人丁○○分別陳述及證述在
    卷（卷41頁反面），而被告轉請探騚公司所製作之工作台大
    約於96年4 月至6 月間完成，惟尺寸不合原告之需求，被告
    不令探騚公司修改等情，亦據證人己○○結證在卷（卷41頁
    ），且被告於本院審理中復堅稱：工作台之尺寸合乎約定云
    云，是依前開規定，原告自得終止系爭工作台之承攬契約，
    請求被告賠償已付之報酬。再系爭機器契約第3 條、第8 條
    第2 款、第10條第1 、2 款分別約定：「付款條件：預付訂
    金20% 即期票，貨到60% 及驗收尾款20%...」、「因驗收不
    合格或因未按規定日期交貨以致甲方（即原告）不得不改向
    他廠商訂購時，乙方（即被告）不異議並請求賠償。另甲方
    所交付之訂金須全額退還。」、「終止：甲、乙雙方發生下
    列之事由，雙方依書面通知，可終止本合約。1 、違反本合
    約條例之任何一項時。2 、無正當理由，而在期限確定無履
    行合約的現象或票據遭受退示足付時。.... 」 等語，查原
    告委請被告製作之系爭機器迄今未為完成乙節，為兩造所不
    爭執，原告依系爭機器契約終止契約，亦無不合。又如不爭
    執點(四)所示，原告因被告未依約交付工作台及系爭機器，於
    97年7 月31日終止前開2 份契約，且終止契約之意思表示已
    於97年8 月1 日生效，是兩造間之承攬契約業於該日終止。
    綜上所述，原告請求被負債務不履行之損害賠償責任，即屬
    有據。茲將原告得請求之項目及數額析述如下：
、已付報酬252,000元之損害？
    查原告已支付被告3 筆款項共252,000 元，被告並先後將其
    中5 萬元交予其下包探騚公司，另8 萬元轉付其下包鋒佳公
    司，是原告自得請求被告退還122,000 元（252,000 －50,0
    00－80,000 ＝122,000） 。
、條碼機75,000元、驗光機80,000元之損害？
    按系爭機器契約第9 條約定：「雙方責任1 、甲方負責提供
    乙方所須資訊及負責驗光、條碼列印等傳輸及整合軟體開發
    。」等語，而原告主張其曾交付條碼機、驗光機予被告以供
    其製作系爭機器，各該機器之價格分別為75,000元、80,000
    元之事實，為被告所不爭執，並有發票2 紙（卷65、66頁）
    ，在卷足稽。雖被告抗辯伊可將條碼機、驗光機還予原告，
    係原告不要云云，惟原告因被告未能交付系爭機器，嗣已改
    請鋒佳公司重新設計製作，原告交予被告之條碼機、驗光機
    縱被告返還亦不能使用等情，亦據證人即原告公司軟體工程
    設計師丙○○證述明確，是被告抗辯應無足取，原告請求被
    告賠償此部分之損害，核屬有據。
、聘請專業研發人員，支付薪資之損失254,983元？
(甲)、原告主張其為系爭機器而聘請專業研發人員，支付3 個月薪
    資254, 983元，嗣因被告未為交貨，而另請鋒佳公司重新設
    計製作系爭機器，該研發人員原開發之軟體，即不能使用，
    被告應賠償原告支付其薪資之損失等語，被告則否認原告之
    主張為真實，並以前詞置辯。
(乙)、按當事人已證明受有損害而不能證明其數額或證明顯有重大
    困難者，法院應審酌一切情況，依所得心證定其數額。為民
    事訴訟法第222 條第2 項所明定。查證人丙○○證稱：「（
    問：除開發此軟體外，你有無開發其他軟體？）97年1 月至
    3 月，我做了3 個月做不出來。... 我一直在趕程式，農曆
    過年也在趕程式，常常趕程式到半夜一點。我們的軟體是客
    製化，依照客人的需求訂做。我們需要天天寫軟體，因為有
    時候我們寫完交給客人，客人會要求修改一些內容，例如畫
    面。我在97年3 月2 日寫出軟體，之後我就一直催實效楊趕
    快交貨，我想測試，楊一直沒有拿出來。（被告法定代理人
    請求詢問證人丙○○：你花了3 個月所寫的軟體，後來有無
    用在鋒佳所做的系爭機器上？或是作廢？）沒有用，作廢，
    因為系爭機器的設計已經改變了，所以沒有辦法用。我重新
    設計也花了將近3 個月。」等語，足見丙○○確因開發系爭
    機器之軟體而費心工作3 個月，惟丙○○本即為原告公司之
    軟體工程師，原告並非為開發系爭機器所使用之軟體而另行
    委託工程師研發，此由證人丙○○復證稱：「月薪8 萬5 千
    元，我負責開發軟體、網路維護、電腦維護，我也有幫公司
    採購一些電腦設備，薪水有時候多一點，有時候少一點，因
    為採購公司的電腦設備有找補的問題。」等語，可知其在開
    發系爭機器之軟體期間，亦有為原告公司服務，是原告所支
    付與丙○○之3 個月薪資，並非全屬原告之損失，而係丙○○為開發系爭機器使用之軟體，而排擠到其例行之工作，或
    有影響工作效能，是原告之損失，難以丙○○3 個月之薪資
    全額計算。而依原告所提證人丙○○之薪資表，丙○○97年
    2 、3 、4 月份薪資（已扣除勞健保等費用）分別為88,286
    元、90,363元、76,334元（卷67頁），本院依前開規定，認
    原告之損失以總金額254,983 元之1/3 計算即84,994 元 為
    合理。
、所失利益100萬元？
    原告主張其因被告之違約行為，致遭第三人解除契約，受損
    100 萬元，惟其未提出證據以證明之，此部分請求，即屬無
    據，應予駁回。
、違約金8萬8千元？
    按系爭機器契約第2 條約定總報酬（含稅）為440,000 元，
    第8 條約定：「乙方（即被告）未依第4 條款所記載之交貨
    日期交貨者，每逾一日，由甲方（即原告）罰扣該批總貨款
    之千分之三，但不得超過該批總貨款之百分之二十。」等語
    ，但由前述第8 條第2 款之約定及第3 款約定：「前述罰款
    甲方得逕由應付予乙方貸款中扣除。」等語，足知第8 條第
    1 款係指給付遲延時之違約罰規定，第8 條第2 款則係指被
    告如因遲延致原告與第三人另訂契約之效果，二者並不相同
    ，不得相混。本件原告既已依系爭機器契約第8 條第2 款之
    約定改與第三人另訂新約，則原告已不得再適用第8 條第1
    款之約定，請求被告給付交貨遲延之違約金。是原告此部分
    請求，即非有據，應予駁回。
(2)、依前所述，原告得請求被告賠償之金額為361,994 元。
五、從而，原告依工作台及系爭機器契約暨承攬之法律關係，據
    以提起本訴，請求被告賠償361,994 元及自起訴狀繕本送達
    翌日即97年9 月25日起至清償日止按年息百分之5 計算之利
    息範圍內，即無不合，應予准許。逾此部分者，不應准許，
    應予駁回。
六、本件原告勝訴部分，所命被告給付之金額未逾50萬元，應依
    職權宣告假執行；至原告敗訴部分，既受敗訴之判決，其假
    執行之聲請，亦失所附麗，併予駁回。
七、據上論結，原告之訴為一部有理由，一部無理由，依民事訴
    訟法第79條、第389 條第1 項第5款，判決如主文。
中    華    民    國    98    年    6     月    11    日
                  民事第一庭  法  官  黃小瑩
以上正本證明與原本無異。
如對本判決上訴，應於判決送達後20日內向本院提出上訴狀。
中    華    民    國    98    年    6     月    12    日
                              書記官  陳鳳嬌


司法院資訊處製作；財團法人民間司法改革基金會備份。
